臺灣高等法院高雄分院刑事判決　　　96年度上更(一)字第68號
上　訴　人
即　被　告　丙○○
　　　　　　　　　　　5
　　　　　　　　　　（另案在臺灣臺南監獄執行）
指定辯護人　義務辯護人李偉如律師
上列上訴人因強盜案件，不服臺灣高雄地方法院95年度訴字第77
8 號中華民國95年7 月25日第一審判決（起訴案號：臺灣高雄地
方法院檢察署95年度偵字第3777號），提起上訴，經判決後，由
最高法院發回更審，本院判決如下：
     主  文
上訴駁回。
     事  實
一、丙○○與乙○○意圖不法所有，基於竊盜之共同犯意，由乙○○攜帶客觀上足以傷害人體之螺絲起子1 支，並騎乘WIF-
    523 號機車搭載丙○○，於民國95年1 月23日7 時30分許，
    至位於高雄縣梓官鄉○○路66號善正心往生禮儀公司（下簡
    稱：善正心公司）所承租之倉庫，由乙○○持上開螺絲起子
    撬掉倉庫左側鐵門之鎖頭後，一同進入倉庫。惟仍於搜尋財
    物，尚未得手之際，適因行經該處之善正心公司員工甲○○
    見鐵門已無鎖頭而上前查看及發覺。甲○○至附近找另一員
    工同返倉庫門口後，即向仍在倉庫內尋覓財物之丙○○、乙○○稱：不要動，已報警等語後，旋即將倉庫之門關上。然
    不久後，丙○○、乙○○，即挪開散落於倉庫地面上之器材
    ，一同折返倉庫鐵門處。嗣於合力推開倉庫鐵門後，乙○○
    立即趁隙衝出騎乘上開機車及攜帶螺絲起子逃逸；丙○○則
    於鐵門處，就遭手持鐵槌之甲○○以雙手拉住。詎丙○○為
    脫免逮捕，竟單獨起意，單手捉住甲○○手中所持之鐵鎚，
    意欲奪下該鐵槌，同時並以另一手勒住甲○○的脖子而施強
    暴。惟因甲○○以雙手奮力爭奪，並將鐵鎚自丙○○手中抽
    離後，隨即舞動該鐵鎚，致丙○○不敵而鬆開勒住甲○○脖
    子之手，並反遭甲○○勒住脖子，嗣丙○○掙脫後，因已受
    傷流血，而恍惚向前走數步後，即就地蹲下，並旋遭到場之
    員警逮捕，甲○○亦於上開過程中，受有「左肩扭傷、左手
    無法舉起似脫臼」之傷害（傷害甲○○、毀損門鎖部分，均
    未據告訴）。
二、案經高雄縣政府警察局岡山分局報告高雄地方法院檢察署檢
    察官偵查起訴。
     理  由
甲、程序部分：
一、證人乙○○、甲○○於警詢之證述，固屬傳聞證據，然業經
    被告、辯護人及檢察官於本院審理時均表示無意見，且均未
    於言詞辯論終結前聲明異議，本院審酌其等上開陳述作成時
    ，並無不法取供之情形，認為適當，自得視為同意作為本案
    證據使用，依刑事訴訟法第159 條之5 第2 項規定，自有證
    據能力，均得為證據。
二、另查獲被告竊盜現場照片8 幀，為警方逮捕被告時所拍攝（
    見高雄縣岡警偵移字第094000522 號警卷第30-32 頁），係
    利用機械力自動的錄取畫面，而客觀地自然呈現案發之時現
    場狀況，屬非供述證據，因此不適用傳聞法則。本院審酌卷
    附各該照片，係員警逮捕被告時於拍攝竊盜現場照片，且僅
    客觀記錄查獲時在現場之事實，對於被告與乙○○共同竊盜
    之待證事實，具有相當之關聯性，是本院認前述相片「虛偽
    之危險性」不高，故無任何不適當作為證據之情形。因此，
    上開證據於證明「被告與乙○○竊盜」之範圍內具有證據能
    力。
乙、實體部分：
一、訊據上訴人即被告丙○○固坦承有於上揭時、地，與乙○○
    共同竊盜之行為，惟矢口否認於遭甲○○阻撓逃逸時，有對
    甲○○施強暴之準強盜犯行。辯稱：從倉庫出來時，我沒有
    打甲○○，也沒搶甲○○的鐵鎚，更沒有勒住甲○○脖子，
    我應該只有掙脫的動作，甲○○是在我離開倉庫後，從我的
    後腦打下去云云。辯護人則以：1 、甲○○已證稱被告當時
    未拿鐵棒，被告跑出倉庫後，係空手與持鐵槌之甲○○發生
    拉扯，被告遭甲○○扼住脖子，為防衛自己生命、身體安全
    ，而與甲○○發生拉扯，即目的只在於掙脫，而與施強暴、
    脅迫不同，被告掙脫後，並未逃離現場，亦與準強盜之要件
    不符。2 、就被告有無勒住甲○○脖子乙節，甲○○證述前
    後不一，應以該證人最先證述（即被告並未扼住甲○○脖子
    ）為真實。3 、本件應僅成立加重竊盜罪，但為被告另案之
    常業竊盜罪之判決既判力所及，故應為免訴判決之諭知等語
    。
二、經查：
  (一)證人乙○○持螺絲起子，與被告於上揭時、地，破壞倉庫鐵
    門之鎖頭後，一同進入善正心公司之倉庫竊盜，尚未得手即
    遭甲○○發覺，經甲○○與另一員工關上倉庫鐵門。嗣被告
    與乙○○推開鐵門後，乙○○趁隙逃逸，被告則因在鐵門處
    就遭甲○○阻止而未及逃離現場等情，業據被告於警詢、偵
    查中、原審及本院審理時供承不諱，核與證人乙○○、甲○○於警詢、偵查中、原審及本院審理時證述之情節相符，並
    有竊盜現場之照片8 張附卷可稽。被告此部分竊盜事實，已
    足認定。
  (二)證人甲○○於偵查中證稱：「我們看見被告2 人在倉庫內，
    找一些銅製花器及電線，我們在外面喊他們2 人不要動，在
    警察未到時，他們2 人要出來，其中丙○○手中持有1 支不
    鏽鋼鋼架衝出來，我趁勢將他拉出來，待他衝路旁時我上前
    制伏他，乙○○趁機逃跑。」、「我們有發生扭打，他（指
    被告）還有勒住我的脖子，並打了我幾拳，還要搶我的鐵鎚
    ，但沒搶成，我才持鐵鎚還擊。」等語（見臺灣高雄地方法
    院檢察署95年度偵字第4083號卷第49頁）；於原審審理時則
    證稱：「當時被告出鐵門之前，需要將鐵條移開，被告在移
    動鐵條時，我感覺他是否要拿鐵條打我，所以我就往門外退
    了兩、三步，但是被告一出鐵門後，就將鐵條放下，我就與
    被告發生拉扯了。」「（你是否一開始見到被告就馬上用鐵
    鎚攻擊被告？）沒有，在雙方都還沒有拉扯之前，我並沒有
    主動用鐵鎚攻擊他，我應該是1 手拿著鐵鎚，用兩手將他拉
    出來，我要拉他，他想要掙脫，於是發生拉扯；（審判長問
    ：如果被告只是單純的伸手擋你而已，為何你需要在過程中
    改用鐵鎚搥被告？）被告想要搶我鐵鎚過程中，是有伸手勒
    住我的脖子，另一隻手則搶我的鐵鎚。」（見原審卷第173
    至182 頁）；於本院前審審理時亦證稱：「被告剛出來到倉
    庫門口的時候，我是先亂揮叫他不要動，然後被告是跟我爭
    著搶鐵鎚，依照我主觀認知被告有跟我搶鐵鎚。」、「（問
    甲○○：是否被告先勒住你的脖子？）被告出來先搶鐵鎚勒
    住我脖子，我反制他，後來換我勒住被告脖子，被告之後有
    掙脫，我想他也沒有力氣了，我就放開他，看被告要怎麼樣
    。」（見本院上訴審卷第49至52頁）。於本院審理時結證：
    「我們看到小偷在裡面，我們就有防備，他們當時在倉庫裡
    面跟我們有段距離，我們叫他不要出來等警察來處理，他說
    我們又沒有怎樣，就要出來，因為門口只有1 個人能走動的
    通道，鋼架是在門口附近，他出來就拿鋼架出來，走到門口
    的點，當時我已經拿鐵鎚，他手上拿鋼架。因為時間很短，
    他要衝出來，我打下去後他就放掉，就出來門外，就拉扯，
    搶鐵鎚，鋼架是落在門外，當時他已經受傷，他還沒有出到
    門口，快到門口我就已經出手制止他。」（見本院96年5 月
    24日審判筆錄）各等語。證人甲○○所為上開陳述，雖有部
    分供述不同，或因陳述繁簡不一之故，但就被告行竊未遂即
    被甲○○發覺，於朱某著手逮捕被告之際，當場對甲○○施
    以強暴一節，甲○○之證述，始終如一，無何歧異。由上觀
    之，被告在鐵門處就遭甲○○持鐵鎚拉住，被告為脫免逮捕
    ，遂單手與甲○○爭奪鐵鎚，及以另一手勒住甲○○的脖子
    。惟甲○○將鐵鎚自被告手中抽離後，隨即舞動鐵鎚，致被
    告鬆開勒住甲○○脖子的手，並反遭甲○○勒住脖子等情，
    應無疑義。而證人甲○○在阻止被告離去，而受有「左肩扭
    傷、左手無法舉起似脫臼」之傷害等情，除據證人甲○○證
    述在卷，並有其診斷證明書1 紙在卷可稽，堪認為真實。
  (三)至於辯護人雖稱：因甲○○勒住被告脖子，被告為防衛自身
    安全，而與甲○○發生拉扯，目的只是為了掙脫，而與施強
    暴、脅迫不同等語。然被告與乙○○由倉庫內打開鐵門之際
    ，甲○○並未用鐵鎚攻擊被告，而僅以手拉住被告，阻止被
    告離去（如前述），此等行為並未傷害或危及被告之生命、
    身體安全，仍屬依法逮捕現行犯所必要、合理、合法的手段
    ，原難認「被告有加予防衛、抵抗之必要性及權利」。況且
    ，過程中被告既於生命、身體安全無虞之情形下，先出手「
    爭奪鐵鎚」及「勒住甲○○脖子」等行為，應屬「主動攻擊
    逮捕者之行為」至明，絕非「消極防衛掙脫逮捕之行為」。
    從而，上開辯詞委無足採。綜上所述，堪信「被告確為脫免
    逮捕，而當場對甲○○施強暴」無訛。又倉庫鐵門開啟後，
    乙○○隨即衝出並騎車離去，此經被告及甲○○陳明在卷，
    故應認被告對甲○○施強暴之行為，應與乙○○無關，亦無
    犯意聯絡。
  (四)至於檢察官雖依證人甲○○於警詢、偵查中之證述，指被告
    有持鐵棒與甲○○扭打。然被告在倉庫內折返鐵門之過程中
    ，雖有移動散落於地面上之鐵條等物。但開啟鐵門時，被告
    就已放下鐵條，在甲○○阻止被告離去之過程中，被告並未
    持鐵條擊打甲○○等情，業據甲○○於原審審理時證述在卷
    。甲○○並稱，因警偵訊時之詢答較為簡略，審判時就事發
    過程所詢較多，其於審理時證述應較真實（參原審卷）；且
    因被告移動地上之鐵條時，致其以為被告是要拿鐵條打其等
    語（原審卷177 頁）。從而，依現有證據，尚難認檢察官此
    部分之指稱為真實。
  (五)綜上所述，被告所辯上情，無非卸責之詞，不足採信。本件
    被告與乙○○共同攜帶兇器、毀壞門扇竊盜未遂。嗣被告單
    獨起意，為脫免逮捕，而於竊盜現場對甲○○施強暴事證明
    確，犯行堪予認定。
三、按：
  (一)毀壞構成門之一部之鎖（如司畢靈鎖）竊盜，應認為係刑法
    第321 條第1 項第2 款之毀壞門扇竊盜（最高法院64年度第
    4 次刑庭庭推總會議決議）。又刑法第321 條第1 項第3 款
    之攜帶兇器竊盜罪，係以行為人攜帶兇器竊盜為其加重條件
    。此所謂兇器，其種類並無限制，凡客觀上足對人之生命、
    身體、安全構成威脅，具有危險性之兇器均屬之，且祇須行
    竊時攜帶此種具有危險性之兇器為已足，並不以攜帶之初有
    行兇之意圖為必要（最高法院79年台上字第5253號判例意旨
    可參）。查被告與乙○○共同竊盜時所持之該把螺絲起子，
    為乙○○所有，並持之撬掉善正心禮儀公司倉庫鐵門鎖頭等
    情，業據被告自承及乙○○、甲○○證述在卷。該起子雖未
    扣案，然既足以撬掉鎖頭，衡情必足以傷害人之身體、生命
    ，應為具殺傷力及危險性之兇器；且該行為應合於刑法第32
    1 條第1 項第2 款毀壞門扇之要件無訛。
  (二)刑法第330 條所謂犯強盜罪者，不僅指自始犯強盜罪者而言
    ，即依同法第329 條以強盜論者，亦包括之。而該項準強盜
    行為係以竊盜或搶奪，以及對人當場施加強暴、脅迫為其內
    容。故此項準強盜罪，不論於其行為之何一階段，如具有同
    法第321 條第1 項各款情形之一者，即應依同法第330 條之
    加重強盜罪論處，最高法院93年台上字第2054號判決可資參
    照。
  (三)又刑法上加重準強盜罪，以竊盜或搶奪，具有刑法第321 條
    第1 項各款情形之一，因防護贓物、脫免逮捕或湮滅罪證，
    而當場施以強暴脅迫者，為其構成要件。而所謂竊盜，當兼
    具竊盜既遂及竊盜未遂之情形，故在竊盜未遂之情形下，因
    防護贓物、脫免逮捕或湮滅罪證，而當場施以強暴脅迫者，
    即應論以加重準強盜未遂罪（最高法院42年台上字第523 號
    、68年台上字第2772號判例意旨參照）。至於刑法第329 條
    所稱之強暴，係指施暴行於人，即直接或間接對於人之身體
    施以暴力，或以威嚇加之於被害人，壓制被害人之抗拒，或
    使被害人其精神上產生恐怖之心理，惟不須使被害人不能抗
    拒為必要，亦不以生傷害結果為必要。而傷害因屬暴行之加
    重結果，當然包括強暴，有同院85年度台上字第1859號、91
    年度台上字第3746號判決意旨可參。
四、被告與乙○○持兇器、毀壞門扇竊盜未遂，被告為脫免逮捕
    ，而單獨起意，當場對甲○○施以強暴。核被告所為，係犯
    刑法第330 條第2 項、第1 項之攜帶兇器、毀壞門扇竊盜未
    遂，因脫免逮捕，而當場施以強暴之加重準強盜未遂罪。公
    訴人雖指被告係犯刑法330 條第1 項之罪，然因刑法第330
    條第1 項與第2 項，罪名相同，僅行為態樣有既遂未遂之分
    ，自無庸變更起訴之法條。又被告與乙○○就攜帶兇器著手
    竊盜之犯行雖為共犯，但如前述，被告為脫免逮捕而對甲○○施強暴，係其個人另行起意為之，而與乙○○間並無共犯
    關係。被告行為後，刑法第25條、第26條、第47條均有變更
    。被告前因犯竊盜罪，經本院93年簡字第1985號簡易判決處
    有期徒刑3 月確定，並於94年3 月14日執行完畢，有臺灣高
    等法院被告前案紀錄表1 份在卷可參，其於有期徒刑執行完
    畢後5 年內，再犯本件有期徒刑以上之罪，不論依修正前刑
    法第47條，或修正後刑法第47條第1 項規定，均構成累犯，
    對被告而言並無有利或不利之情形，應逕依修正前刑法第47
    條規定，論以累犯，並加重其刑。又不論依修正前刑法第25
    條及第26條前段，或修正後刑法第25條規定，被告著手竊盜
    未遂，因脫免逮捕，而當場施以強暴，均為加重強盜未遂，
    且均得減輕其刑，應逕依修正前刑法第26條前段規定，減輕
    其刑，並依法先加後減之。
五、原審因而適用刑法第2 條第1 項前段、第329 條、第330 條
    第2 項、第1 項、修正前刑法第26條前段、第47條之規定，
    並審酌被告有事實欄所載之前科（參卷附台灣高等法院前案
    紀錄表）、犯罪之動機、目的、手段、犯罪後之態度、對社
    會治安危害，暨其他一切情狀，量處有期徒刑3 年10月，以
    資懲儆。並認未扣案之螺絲起子係乙○○所有，已如前述，
    為避免將來執行之困難，不予宣告沒收。經核原判決認事用
    法並無不合，量刑亦屬適度，被告上訴意旨，仍執前詞，否
    認犯罪，指摘原判決不當，為無理由，應予駁回。
據上論斷，應依刑事訴訟法第368條，判決如主文。
本案經檢察官陳宗吟到庭執行職務。
中　　華　　民　　國　　96　　年　　6 　　月　　7 　　日
                  刑事第三庭    審判長法  官  周賢銳
                                      法  官  黃仁松
                                      法  官  謝宏宗
以上正本證明與原本無異。
如不服本判決應於收受本判決後10日內向本院提出上訴書狀，其
未敘述上訴理由者，並得於提起上訴後10日內向本院補提理由書
狀（均須按他造當事人之人數附繕本）「切勿逕送上級法院」。
中　　華　　民　　國　　96　　年　　6 　　月　　8 　　日
　　　　　　　　　　　　　　　　　　　書記官  熊惠津
附錄本判決論罪科刑法條：
刑法第329條
竊盜或搶奪，因防護贓物、脫免逮捕或湮滅罪證，而當場施以強
暴脅迫者，以強盜論。
刑法第330條第2項、第1項
犯強盜罪而有第321 條第1 項各款情形之一者，處7 年以上有期
徒刑。
前項之未遂犯罰之。
                                                      q
